臺灣高等法院刑事判決
109年度上訴字第4331號
上  訴  人  
即  被  告  高慶明


上列上訴人因傷害等案件，不服臺灣臺北地方法院109年度訴字
第424號，中華民國109年10月7日第一審判決（起訴案號：臺灣
臺北地方檢察署109年度偵字第4513號），提起上訴，本院判決
如下：
    主  文
上訴駁回。
    事  實
一、高慶明與趙子龍係分別居住於臺北市○○區○○路0段000號4樓
    及5樓之鄰居，而於民國109年1月10日凌晨4時許，高慶明因
    認趙子龍開啟及關閉住處大門時製造巨大聲響，造成與高慶
    明同住之家人無法入睡，高慶明遂前往上址5樓與趙子龍理
    論，惟因見趙子龍否認且欲離去，高慶明為使趙子龍留於現
    場以待員警到場處理，竟基於強制之犯意，以手及身體強行
    將趙子龍之身體及四肢壓抵在牆上，致趙子龍因而受有右耳
    4公分×2公分之紅腫、左側頸部後方0.5公分×0.2公分之紅腫
    及左手1公分×0.3公分之瘀傷等傷害，高慶明即以此強暴方
    式，妨害趙子龍行使離去該處之權利。嗣經趙子龍訴警
　　偵辦後，始查悉上情。
二、案經趙子龍訴由臺北市政府警察局大安分局報告臺灣臺北地
    方檢察署檢察官偵查起訴。
    理  由
壹、證據能力之認定部分：
　　按刑事訴訟法第159 條之5 立法意旨，在於確認當事人對於
    傳聞證據有處分權，得放棄反對詰問權，同意或擬制同意傳
    聞證據可作為證據，屬於證據傳聞性之解除行為，如法院認
    為適當，不論該傳聞證據是否具備刑事訴訟法第159 條之1
    至第159 條之4 所定情形，均容許作為證據，不以未具備刑
    事訴訟法第159 條之1 至第159 條之4 所定情形為前提。此
    揆諸「若當事人於審判程序表明同意該等傳聞證據可作為證
    據，基於證據資料愈豐富，愈有助於真實發見之理念，此時
    ，法院自可承認該傳聞證據之證據能力」立法意旨，係採擴
    大適用之立場。蓋不論是否第159 條之1 至第159 條之4 所
    定情形，抑當事人之同意，均係傳聞之例外，俱得為證據，
    僅因我國尚非採澈底之當事人進行主義，故而附加「適當性
    」之限制而已，可知其適用並不以「不符前四條之規定」為
    要件（最高法院104 年度第3 次刑事庭會議決議參照）。經
    查，本件以下所引用之供述或非供述證據，因檢察官、被告
    高慶明對各該證據方法之證據能力，迄至言詞辯論終結前均
    未聲明異議（見本院卷第49至56頁），而本院審酌上開供述
    或非供述等證據資料製作時之情況，無不當取供及證明力明
    顯過低之瑕疵，認以之作為證據應屬適當，揆諸前開規定，
    本院認前揭證據資料有證據能力。
貳、認定被告犯罪事實所憑之證據及理由：
一、訊據被告固坦認伊與告訴人趙子龍係分別居住於臺北市○○區
    ○○路0段000號4樓及5樓之鄰居，而於109年1月10日凌晨4時
    許，伊因認告訴人開啟及關閉住處大門時製造巨大聲響，造
    成與伊同住之家人無法入睡，伊遂前往上址5樓與告訴人理
    論，惟告訴人否認且欲離去，伊有將告訴人的手及身體壓抵
    在牆上，致告訴人受有傷害等情，惟矢口否認有何強制犯行
    ，辯稱：伊否認有傷害犯意也沒有強制，告訴人被通緝有案
    在身，而伊看到不公不義難道不能去制止，且案發現場僅為
    樓梯間，面積實則半坪不到，伊在此空間如何自保，若不是
    告訴人出現匪夷所思之行為，何來今日之事，伊當時會為上
    開動作，是因為伊有報警，伊怕告訴人做出非理智動作，伊
    的動作是為了不讓告訴人往上跑，但伊沒有阻止告訴人往下
    跑，況原審已認定伊無傷害告訴人之意圖，且判決傷害罪不
    成立，伊既沒有傷害告訴人，應即表示伊之行為都是合理的
    ，為何會構成強制罪云云。
二、然查：
（一）上揭事實，業據被告於原審審理時坦白承認（見原審法院
      109年度訴字第424號卷【下稱原審卷】第45、108、145頁
      ），核與證人即告訴人趙子龍於檢察官訊問、原審審理時
      所具結證述之情節一致（見109年度偵字第4513號【下稱
      偵卷】第11至13頁、第57至59頁；原審卷第110至124頁）
      ，並經證人即被告胞妹高寶華於檢察官訊問、原審審理時
      具結證述甚詳（見偵卷第71至73頁；原審卷第124至140頁
      ），且由證人即員警陳俊瓏、高凱瑄於檢察官訊問時就其
      等據報到場處理之經過情形具結證述在卷（見偵卷第97至
      99頁），此外，復有臺北市立聯合醫院109年3月6日北市
      醫仁字第10930046300號函暨所附病歷資料在卷可稽
　　　（見偵卷第105至112頁），足認被告上開任意性自白核與
      事實相符，堪以採信。
（二）被告雖執以前揭情詞置辯，然核與上開各項事證有間，已
      難遽採。況本件檢察官係起訴被告涉犯刑法第277條第1項
      、第304條第1項之傷害及強制等罪嫌，經原審審理後固認
      被告被訴傷害部分，依現存卷內事證尚無足證明，惟此並
      無礙被告上開強制犯行之認定，且依被告所供情節，要難
      認定案發當時告訴人有對被告為任何不法之行為，而符合
      現行犯之要件，自無法徒憑被告所辯各節，即認被告具有
      逮捕告訴人或限制告訴人行使權利之合法權源，是縱被告
      上開所辯情節為真，僅涉被告行為之動機、目的，尚無從
      據此免除被告之責任或為被告有利之認定。
三、綜上所述，被告前揭所持之辯解，委無足取。本件事證明確
    ，被告上揭犯行堪以認定，應依法論科。
參、論罪部分：
一、核被告所為，係犯刑法第304 條第1 項之強制罪。
二、查被告前因公共危險案件，經臺灣桃園地方法院以106年度
    桃交簡字第2254號判決處有期徒刑2月確定，並於107年6月1
    日易科罰金執行完畢，有本院被告前案紀錄表1 份在卷可佐
    ，其於前案有期徒刑執行完畢後，5 年以內故意再犯本案有
    期徒刑以上之罪，為累犯，本應依法加重其刑。然參酌司法
    院釋字第775 號解釋之意旨，法院就符合累犯要件之被告，
    仍應以其是否有其特別惡性或對刑罰反應力薄弱等事由，依
    職權本於合目的性之裁量，妥適審酌被告所犯前後數罪間，
    關於前案之性質（故意或過失）、前案徒刑之執行完畢情形
    （有無入監執行完畢、是否易科罰金或易服社會勞動）、再
    犯之原因、兩罪間之差異（是否同一罪質、重罪或輕罪）、
    主觀犯意所顯現之惡性及其反社會性等情，綜合判斷各別被
    告有無因加重本刑致生所受刑罰超過其所應負擔罪責之情形
    ，裁量是否加重最低本刑。經查，被告犯前述公共危險罪，
    固與本案被告所犯強制罪均屬故意犯罪，然衡酌被告前案所
    犯之罪之保護法益、罪質類型，與本案論罪之罪名未盡相同
    ，尚難以被告曾犯公共危險案件之事實，逕自推認被告有犯
    本案強制罪之特別惡性或有何累犯立法意旨之刑罰感應力較
    薄弱，而有加重其最低本刑之必要。揆諸前開司法院釋字第
    775 號解釋意旨，裁量不予加重最低本刑，以符罪刑相當原
    則及比例原則。
肆、不另為無罪之諭知部分：　
一、公訴意旨另略以：被告於上開時、地，可預見其以手或身體
    強行壓制告訴人之四肢、身體等部位或與之發生拉扯，可能
    因此造成告訴人之四肢或身體等部位受有傷害，仍基於傷害
    之不確定故意，以手及身體強行將告訴人之身體及四肢壓抵
    在牆上，並與告訴人發生拉扯，致告訴人因而受有右耳4公
    分×2公分之紅腫、左側頸部後方0.5公分×0.2公分之紅腫及
    左手1公分×0.3公分之瘀傷等傷害。因認被告此部分所為，
    涉犯刑法第277條第1項之傷害罪嫌等語（下稱其餘被訴傷害
    部分）。
二、按犯罪事實應依證據認定之，無證據不得認定犯罪事實；無
    證據能力、未經合法調查之證據，不得作為判斷之依據；不
    能證明被告犯罪或其行為不罰者，應諭知無罪之判決，刑事
    訴訟法第154 條第2 項、第155 條第2 項、第301 條第1 項
    分別定有明文。次按認定不利於被告之事實，須依積極證據
    ，苟積極證據不足為不利於被告事實之認定時，即應為有利
    被告之認定，更不必有何有利之證據。又事實之認定，應憑
    證據，如未能發現相當證據，或證據不足以證明，自不能以
    推測或擬制之方法，為裁判基礎；認定犯罪事實，所憑之證
    據，雖不以直接證據為限，間接證據亦包括在內，然無論直
    接或間接證據，其為訴訟上之證明，須於通常一般之人均不
    致於有所懷疑，而得確信其為真實之程度者，始得據之為有
    罪之認定，倘其證明尚未達到此一程度，而有合理性懷疑之
    存在時，即無從為有罪之認定（最高法院30年上字第816 號
    、40年台上字第86號、76年台上字第4986號判例意旨可資參
    照）。況刑事訴訟法第161 條第1 項亦明定：檢察官就被告
    犯罪事實，應負舉證責任，並指出證明之方法。是檢察官對
    於起訴之犯罪事實，應負提出證據及說服之實質舉證責任，
    倘其所提出之證據，不足為被告有罪之積極證明，或其指出
    證明之方法，無從說服法院以形成被告有罪之心證，基於無
    罪推定之原則，自應為被告無罪判決之諭知（最高法院92年
    台上字第128 號判例亦同此意旨）。且按告訴人之告訴，係
    以使被告受刑事訴追為目的，是其陳述是否與事實相符，仍
    應調查其他證據以資審認。被害人就被害經過所為之陳述，
    其目的在於使被告受刑事訴追處罰，與被告處於絕對相反之
    立場，其陳述或不免渲染、誇大。是被害人縱立於證人地位
    具結而為指證、陳述，其供述證據之證明力仍較與被告無利
    害關係之一般證人之陳述為薄弱。從而，被害人就被害經過
    之陳述，除須無瑕疵可指，且須就其他方面調查又與事實相
    符，亦即仍應調查其他補強證據以擔保其指證、陳述確有相
    當之真實性，而為通常一般人均不致有所懷疑者，始得採為
    論罪科刑之依據，非謂被害人已踐行人證之調查程序，即得
    恝置其他補強證據不論，逕以其指證、陳述作為有罪判決之
    唯一證據。　　
三、公訴意旨認被告涉有其餘被訴傷害部分罪嫌，無非係以被告
    之供述；告訴人之指述；證人高寶華、陳俊瓏、高凱瑄之證
    述，及臺北市立聯合醫院109年3月6日北市醫仁字第1093004
    6300號函暨所附病歷等件為其論據。
四、訊據被告固坦認於上開時、地，伊有以手及身體將告訴人之
    身體及四肢壓抵在牆上之事實，惟堅決否認有其餘被訴傷害
    部分犯行，辯稱：伊所為係因當時伊有報警，怕告訴人做出
    非理智動作，而伊的動作只是為了不讓告訴人往上跑，並沒
    有傷害的犯意等語。
五、經查：
（一）被告於前揭時、地，為使告訴人留於現場以待員警到場處
      理，以手及身體強行將告訴人之身體及四肢壓抵在牆上，
      過程中告訴人因而受有右耳4公分×2公分之紅腫、左側頸
      部後方0.5公分×0.2公分之紅腫及左手1公分×0.3公分之瘀
      傷等傷害等情，業據被告於原審、本院審理時供承在卷（
      見原審卷第44至46頁；本院卷第53至54頁），復有臺北市
      立聯合醫院109年3月6日北市醫仁字第10930046300號函暨
      所附病歷資料在卷足憑（見偵卷第105至112頁），是此部
      分事實，固堪認定。
（二）惟以：
（１）觀諸告訴人所受前揭傷勢，均屬小面積之紅腫或瘀傷，就
      診後醫囑為冰敷1次，此有臺北市立聯合醫院仁愛院區急
      診醫囑單可參（見偵卷第109頁），可見傷勢尚屬輕微，
      且受傷之部位為右耳、頸部後方、左手，均係受外力壓制
      於牆上而可能因此附隨受有紅腫或瘀傷之身體部位，堪認
      告訴人所受前揭傷勢，應係遭被告以手及身體強行壓抵在
      牆上之過程中，所造成之輕微紅腫或瘀傷，而為被告強制
      行為之當然結果，難認係被告基於傷害之犯意，而對告訴
      人為傷害之犯行所致。
（２）復佐以證人高寶華於原審審理時具結證稱：伊一開始就跟
      著被告上去，頂多只有4、5秒時間差，起初被告跟告訴人
      只有口角爭執，告訴人一開始的情緒就很激動，告訴人還
      沒開始出手打被告之前，告訴人的手跟頭有點像是亂撞，
      就是一下敲後面，一下敲牆壁，後來伊在樓梯間跟他們說
      已經報警了，告訴人就開始動手打被告，被告隨即用手擋
      ，把告訴人的手弄下來，當時告訴人有拿一個袋子，告訴
      人要把手上的袋子拿起來，被告就用手壓制告訴人那一隻
      手，告訴人又用另外一隻手打被告的手臂，被告仍然壓制
      告訴人雙手不讓他動，後來告訴人又拿包包甩被告，但被
      告有閃過，被告有用右手壓在告訴人胸前，但沒有攻擊告
      訴人的動作等語（見原審卷第126頁、第133至137頁），
      足見案發當時被告雖有以手臂壓制告訴人手臂、前胸之動
      作，然並未有出手毆打或攻擊告訴人之情。況依證人高寶
      華前揭證述，可知告訴人有用手或頭敲牆壁之行為，是亦
      無法排除告訴人因情緒激動或欲掙脫被告壓制，而有自行
      衝撞牆壁、門板之舉止，且依證人高寶華之證述，被告係
      因告訴人先出手攻擊，始以手臂壓制告訴人四肢及身體。
      稽此，尚難認被告有何故意傷害告訴人之犯意或行為。
（３）至告訴人雖於原審審理時具結證稱：被告講一講，就突然
      這樣打一下（證人以自己的右手呈現打自己的右臉頰），
      講一講之後又打一下（證人以自己的左手呈現打自己的左
      臉頰），伊一直叫他不要打，伊沒辦法才抓住他的手（證
      人手比自己的手腕），伊抓得很輕，被告就鬆開，接下來
      他還是繼續打，他就是這樣打一下、停一下，跟伊講話，
      突然打一下，又繼續講話，被告還有掐伊的脖子，後來放
      掉，又再掐著伊的脖子去撞門板，伊的頭有撞到門板等語
      （見原審卷第117至118頁），然核與證人高寶華前揭證述
      情節有間，且與上開診斷證明書所載告訴人之臉頰、頭部
      並無任何傷勢之情況不合，難以逕採，且卷內亦無相關事
      證足以補強佐證告訴人指述之憑信性，自不得執以遽為被
      告有其餘被訴傷害部分犯行之不利認定。
（三）再者，被告之父母親因告訴人敲地板聲、天花板滴水而妨
      害被告一家人住家安寧等糾紛，曾分別於108年10月19日
      、同年月22日、109年1月10日、同年5月30日撥打110報案
      電話等情，有臺北市政府警察局大安分局109年7月6日北
      市警安分刑字第1093016663號函及所附一般刑案案件清冊
      、勤務指揮中心受理110報案記錄單在卷可考（見原審卷
      第55至65頁），而案發當天，告訴人因另案遭通緝在案一
      節，亦有本院通緝記錄表在卷足參（見原審卷第67頁），
      則被告所供之前告訴人有與伊的家人產生糾紛，但伊當時
      是希望告訴人留下來解決問題，伊知道告訴人有案在身，
      因為108年7、8月間告訴人有損害住家樓下的3台腳踏車，
      伊的家人有報警，派出所警察說告訴人有案在身，他們也
      很想抓他，但一直抓不到，案發當天伊沒有跟告訴人說有
      報警，伊怕跟告訴人講了之後，他會更激烈的反抗，可是
      後來伊妹妹有在樓梯間說已經報警了等語（見原審卷第42
      至43頁、第45頁），即屬有據。再參以告訴人當時確實手
      上拿著裝有空寶特瓶的帆布手提袋，業據告訴人、證人高
      寶華分別證述屬實在卷（見原審卷第116頁、第135頁），
      職是，被告辯稱：告訴人的左手有要伸進去袋子的動作，
      伊不知道袋子裡有什麼東西，伊擔心告訴人會傷害伊或是
      伊妹妹等語（見原審卷第44頁），尚非無憑。
（四）又告訴人於102年間，因傷害被告母親高陳紫雲，經原審
      法院以102年度易字第584號判決處拘役55日確定，復於10
      3年間、104年間，2次傷害被告胞妹高寶華，經原審法院
      以104年度易緝字第13號、105年度審易字第1163號判決，
      各判處有期徒刑2月、5月確定，此有各該判決在卷可佐（
      見原審卷第17至30頁），可知告訴人有多次傷害被告家人
      之前案記錄，基此，案發當時被告在認為告訴人手欲伸進
      帆布袋之際，擔心告訴人可能持袋內不明物品攻擊伊或高
      寶華，要非全然無據。是依告訴人與被告家人之間長年鄰
      居糾紛或爭執，以及告訴人當時遭通緝、手似欲伸入帆布
      袋內等情綜合以觀，堪認被告當時壓制告訴人之目的，應
      僅係為阻擋告訴人離去，希望能夠解決告訴人一再妨害被
      告一家人居住安寧之問題，並且防止告訴人可能持袋內不
      明物品傷害被告或高寶華，則被告主觀上應係僅有妨害告
      訴人離去該處之故意，並無傷害告訴人身體之犯意。而據
      前述，復依告訴人受傷之程度、部位等情形交互參核，告
      訴人所受上開傷害應係被告妨害告訴人離去之過程中，
　　　因前揭強制行為造成之當然結果，亦無從逕認被告行為時
      主觀上具有使告訴人受傷之直接故意或不確定故意。
（五）公訴意旨所憑臺北市立聯合醫院109年3月6日北市醫仁字
      第10930046300號函暨所附病歷資料（見偵卷第105至112
      頁），固能證明告訴人受有上開傷害之事實，惟據前述，
　　　尚無足以之認定被告有公訴意旨所指其餘被訴傷害部分犯
      行。
（六）公訴意旨所引證人陳俊瓏、高凱瑄之證述，僅能證明證人
      陳俊瓏、高凱瑄於案發當日據報前往現場處理之情形，是
      自不得據證人陳俊瓏、高凱瑄之證述，即逕為不利被告之
      認定。
（七）公訴人雖以被告之供述，以證明被告於上揭時、地，有與
      告訴人之身體間有所肢體接觸及不讓告訴人離去之事實，
      然被告自始未供承有其餘被訴傷害部分之犯行，是當無從
      憑以被告之供述及前揭公訴意旨所指之待證事項，作為認
      定被告有上開公訴人所指之其餘被訴傷害部分犯行之證據
      。
六、綜上所述，檢察官所舉事證，尚無從說服本院形成被告涉犯
　　其餘被訴傷害部分犯行之心證，復無其他積極事證足以證明
    被告有檢察官所指此部分犯行，揆諸前開法條規定及判例意
    旨，本應就其餘被訴傷害部分為被告無罪之諭知，惟公訴意
    旨認此部分起訴事實與上揭經本院諭知有罪部分，具有想像
    競合犯之裁判上一罪關係，爰不另為無罪之諭知。
伍、駁回上訴之理由：
一、原審經詳細調查及審理後，基於以上相同之認定，引用刑法
    第304條第1項、第41條第1項前段，刑法施行法第1條之1第1
    項等規定為依據，並審酌被告不思以理性、和平方式溝通，
    以手及身體強行將告訴人之身體及四肢壓抵在牆上，妨害告
    訴人行使離去該處之權利，過程中並使告訴人受有右耳4公
    分×2公分之紅腫、左側頸部後方0.5公分×0.2公分之紅腫及
    左手1公分×0.3公分之瘀傷等傷害，所為實不足取；惟念其
    犯後坦認犯行，且被告供稱其知悉告訴人當時為通緝犯，係
    因為想要抓到告訴人，才想要將告訴人留在現場等語（見原
    審卷第44頁），告訴人並確實於案發當日為警緝獲到案（見
    原審卷第63、67頁），參以告訴人於102年間，因傷害被告
    母親高陳紫雲，經原審法院以102年度易字第584號判決判處
    拘役55日確定，復於103年間、104年間，2次傷害被告胞妹
    高寶華，經原審法院以104年度易緝字第13號、105年度審易
    字第1163號判決，各判處有期徒刑2月、5月確定，此有各該
    判決在卷可佐（見原審卷第17至30頁），又被告之父母親因
    告訴人敲地板聲、天花板滴水而妨害被告一家人住家安寧等
    糾紛，分別於108年10月19日、同年月22日、109年1月10日
    、同年5月30日撥打110報案電話，亦有臺北市政府警察局大
    安分局109年7月6日北市警安分刑字第1093016663號函及所
    附一般刑案案件清冊、勤務指揮中心受理110報案記錄單可
    參（見原審卷第55至65頁），堪認其本案犯罪之動機尚非僅
    為一己之私，惡性並非重大，情節亦屬輕微，併參酌被告未
    能與告訴人達成和解或獲得告訴人之諒解等情（見原審卷第
    148頁），兼衡其犯罪之目的、手段，現為自由業、勉持之
    家庭經濟生活狀況、高中肄業之智識程度（見偵卷第7頁）
    及檢察官、告訴人對科刑範圍之意見等一切情狀，量處拘役
    20日，並諭知如易科罰金，以新臺幣1 千元折算1 日。另就
    前揭公訴意旨認被告涉犯傷害部分，不另為無罪之諭知。經
    核原審上開認事用法，均無違誤，量刑亦稱允恰。
二、被告猶執前詞提起上訴，否認犯罪，指摘原審判決不當，惟
    按證據之取捨及證據證明力如何，均屬事實審法院得自由裁
    量、判斷之職權，苟其此項裁量、判斷，並不悖乎通常一般
    之人日常生活經驗之定則或論理法則，且於判決內論敘其何
    以作此判斷之心證理由者，即不得任意指摘其為違法（最高
    法院91年度台上字第2395號判決意旨參照）。原審參酌卷內
    各項供述、非供述證據相互勾稽，而為綜合判斷、取捨，據
    此認定本案犯罪事實，並於理由欄內詳為說明判斷依據與心
    證，且經本院就被告辯解無法採信之理由論述如前，被告上
    訴意旨猶執前詞否認犯罪，要係對原判決已說明事項及屬原
    審採證認事職權之適法行使，持憑己見而為不同之評價，任
    意指摘原判決不當，尚非可採，其上訴並無理由，應予駁回
    。
據上論斷，應依刑事訴訟法第368 條，判決如主文。
本案經檢察官游明慧提起公訴，檢察官侯千姬到庭執行職務。
中　　華　　民　　國　　110 　年　　1 　　月　　19　　日
                  刑事第十九庭審判長法  官  曾淑華
                                    法  官  陳文貴　　
                                    法  官  王美玲
以上正本證明與原本無異。
被告不得上訴。
檢察官如不服本判決，應於收受送達後20日內向本院提出上訴書
狀，惟須受刑事妥速審判法第9條限制。其未敘述上訴之理由者
，並得於提起上訴後20日內向本院補提理由書(均須按他造當事
人之人數附繕本)「切勿逕送上級法院」。
刑事妥速審判法第9條：
除前條情形外，第二審法院維持第一審所為無罪判決，提起上訴
之理由，以下列事項為限：
一、判決所適用之法令牴觸憲法。
二、判決違背司法院解釋。
三、判決違背判例。
刑事訴訟法第 377 條至第 379 條、第 393 條第 1 款之規定，
於前項案件之審理，不適用之。
                                    書記官  李逸翔
中　　華　　民　　國　　110 　年　　1 　　月　　19　　日
附錄：本案論罪科刑法條全文
刑法第304條
以強暴、脅迫使人行無義務之事或妨害人行使權利者，處3年以
下有期徒刑、拘役或9千元以下罰金。
前項之未遂犯罰之。